【裁判字號】    89,台上,4089
【裁判日期】    890713
【裁判案由】    偽造有價證券
【裁判全文】
最高法院刑事判決                            八十九年度台上字第四○八九號
    上  訴  人  甲○○
    選任辯護人  杜立兆律師
右上訴人因偽造有價證券案件，不服台灣高等法院台中分院中華民國八十七年五月十
一日第二審更審判決（八十六年度上更(一)字第二三二號，起訴案號：台灣台中地方法
院檢察署八十三年度偵字第二○二一四號），提起上訴，本院判決如左：
    主  文
原判決撤銷，發回台灣高等法院台中分院。
    理  由
本件原判決認定上訴人甲○○為邱麗華吸收資金之金主之一，於民國八十一年四月間
提供資金新台幣（下同）八十萬元與邱麗華之一百萬元，共同貸款與郭玉蓮。屆期郭
玉蓮無力清償，又居無定所，邱麗華乃責由上訴人進行催討。上訴人於同年十二月三
十一日，在雲林縣西螺鎮某茶室找到郭玉蓮，經以電話向邱麗華告知上情，其二人為
確保債權，竟相互謀議，與郭玉蓮共同基於意圖供自己行使之用之犯意聯絡，由邱麗
華在電話中指使，及上訴人當場指揮，由郭玉蓮偽造以翁仁寬、翁水亮、蕭秀英為共
同發票人，面額一百八十萬元之本票一張交其收執為擔保（詳如原判決附表編號一所
示）。迨該本票屆期未獲兌現，上訴人明知該本票係偽造，仍於八十二年一月間執向
台灣高雄地方法院聲請裁定准予強制執行，使受理之法官將此不實之事項登載於職務
上所掌之公文書即裁定書上，足生損害於法院裁定之正確性及翁仁寬、翁水亮、蕭秀
英等人等情。因而撤銷第一審判決，改判依牽連犯關係，論處上訴人共同意圖供行使
之用而偽造有價證券罪刑，固非無見。
惟查：(一)、證據雖已調查，而其內容尚未完全明瞭者，即與未經調查無異，如遽行判
決，仍屬應於審判期日調查之證據未予調查。原判決雖引述郭玉蓮於偵查時供稱：「
是甲○○叫我簽的，翁仁寬是我哥哥、翁水亮是我父親、蕭秀英是我母親，我被收養
從養父之姓」、「我欠邱麗華錢，她叫甲○○向我討債，說要如此簽才讓我繼續欠」
、「簽時翁仁寬、翁水亮、蕭秀英不在場，亦不知道內情」；第一審中證稱：「上開
本票係甲○○逼其簽發的，其揚言如不偽簽家人姓名為共同發票人，則以前借款之支
票及客票即不予交還」；於原審更審中陳稱：「在西螺某茶室，她（指邱麗華）叫甲
○○找到我，蔡就以行動電話連絡邱麗華，她叫我寫上我兄三人名字，才肯讓我分期
還錢」等語，以為認定上訴人與郭玉蓮有犯意聯絡共同偽造本票之論據。然依照郭玉
蓮前揭供述，對於叫其在本票上簽名翁仁寬、翁水亮、蕭秀英者，先稱係上訴人，後
謂係邱麗華，已有矛盾。且上訴人如何知悉翁仁寬、翁水亮、蕭秀英與郭玉蓮之關係
，而要郭玉蓮冒渠等名義簽發本票﹖在茶室內之公共場所，是否可能逼郭玉蓮簽發本
票﹖又郭玉蓮於原審更審中並證稱：「她（指邱麗華）沒有（要我冒充他人名義），
他們不肯還本票給我，叫我儘量找，我也有問我媽媽的同意」、「她說要有房子可擔
保的人，看誰肯替我擔保的人都可以」、「我接邱女電話後，即掛電話予我母蕭秀英
問她可否，她答應說好，邱女及甲○○只是說一趟來不容易，希望我快解決，我去自
首是指述她們未還我本票，並未自首他們逼我簽下共同發票人名字，甲○○當時很和
氣」等語（見原審更(一)卷第三十四頁反面、三十五頁正反面），說明邱麗華僅要求郭
玉蓮提供有房屋之人為擔保而已，並未指明上訴人與邱麗華有與郭玉蓮共謀冒名翁仁
寬、翁水亮、蕭秀英等人簽發本票之情事，究竟實情如何﹖凡此事項，均尚未明瞭，
亟須查明審認，尤有傳訊蕭秀英以察郭玉蓮之說詞何者為真實，乃原審未深入查明實
情，遽以郭玉蓮先前片面之詞為論罪之依據，而以之後所說認為迴護之詞，不予採信
，仍難謂無未盡調查能事之違誤。(二)、依原判決事實所載上訴人係當場指揮郭玉蓮同
時偽造以翁仁寬、翁水亮、蕭秀英為共同發票人之本票一張，如果無訛，則其因侵害
數個人法益，即係一行為觸犯數罪名之想像競合犯，原判決對此未予論述，亦有理由
不備及不適用法則之違誤。(三)、依刑法第二百零五條規定，偽造之有價證券，固不問
屬於犯人與否，均應予沒收，但如已滅失者，當無諭知沒收之必要。依原判決事實及
理由所載，郭玉蓮所偽造翁仁寬、翁水亮、蕭秀英名義為發票人之本票，已因郭玉蓮
及其夫馬肇嘉出面和解而交還翁仁寬等人，則翁仁寬等取得該本票後，是否已予撕毀
滅失而不存在，攸關應否諭知沒收，自有查明之必要，乃原審未予調查，即行為諭知
沒收之判決，亦屬可議。上訴意旨指摘原判決不當，非全無理由，應認仍有撤銷發回
更審之原因。又原判決不另為無罪諭知部分，基於審判不可分之原則，亦一併發回，
附此明。
據上論結，應依刑事訴訟法第三百九十七條、第四百零一條，判決如主文。
中      華      民      國    八十九    年      七      月     十三     日
                              最高法院刑事第十一庭
                                  審判長法官  莊  登  照
                                        法官  洪  明  輝
                                        法官  蔡  清  遊
                                        法官  黃  一  鑫
                                        法官  張  淳  淙
      右正本證明與原本無異
                                              書  記  官
中      華      民      國    八十九    年      七      月     十九     日


司法院資訊處製作；財團法人民間司法改革基金會備份。
